【裁判字號】    97,國簡上,1
【裁判日期】    970813
【裁判案由】    國家賠償
【裁判全文】
臺灣苗栗地方法院民事判決             97年度國簡上字第1號
上  訴  人  苗栗縣政府
法定代理人  甲○○
訴訟代理人  饒斯棋律師
被上訴人    乙○○
上列當事人間請求國家賠償事件，上訴人對於中華民國96年12月
4 日本院苗栗簡易庭96年度苗國簡字第4 號第1 審判決提起上訴
，本院於民國97年7 月30日言詞辯論終結，判決如下：
    主  文
上訴駁回。
第二審訴訟費用由上訴人負擔。
    事實及理由
一、被上訴人起訴主張：(一)民國95年6 月10日因豪雨災害，造成
    苗栗縣通霄鎮梅南里12鄰福德橋北岸橋墩引道（下稱系爭橋
    樑引道）基礎有掏空跡象，嗣於同年7 月14日又因碧利斯颱
    風夾帶豪雨成災，致系爭橋樑引道之駁坎及道路路面遭沖毀
    坍方，被上訴人於該日上午8 時許，騎乘車牌號碼JU9-931
    號重型機車（下稱系爭機車）行經系爭橋樑引道時，因該處
    路面已遭沖毀，致被上訴人連人帶車跌落南勢溪，所騎乘之
    系爭機車遭沖走流失，無法尋獲，被上訴人因此受有鼻壓碎
    性骨折、腰椎挫傷、顏面傷口、頭部外傷腦震盪等傷害。(二)
    系爭橋樑引道屬上訴人所管理供公眾使用之設施，既於95年
    6 月10日已被發現橋樑引道基礎有掏空情況，且每年5 至9
    月間為颱風及防汛期間，如有豪雨致溪水暴漲，極易造成已
    遭掏空之橋墩引道沖毀坍方，而上訴人於系爭橋樑引道基礎
    遭掏空後，未及時進行修補，顯係對於公共設施管理有所欠
    缺，應對被上訴人因此所受之損害負賠償責任。(三)被上訴人
    請求上訴人賠償之損害項目及金額如下：1.醫療費用：新臺
    幣（下同）15,000元。2.鼻樑重建費用：80,000元。3.看護
    費用：24,000元。4.工作損失：63,000元。5.計程車資費用
    ：14,400元。6.機車毀損費用：20,000元。7.精神慰撫金：
    150,000 元。合計為366,400 元。為此依國家賠償法第3 條
    第1 項之規定，訴請上訴人賠償上開金額，及自96年1 月1
    日起至清償日止，按年息5 ％計算之法定遲延利息等語；並
    聲明如主文所示。
二、上訴人則以：(一)95年7 月13日及14日正係遭逢碧利斯颱風侵
    台期間，依交通部中央氣象局所提供土城自動雨量站雨量資
    料所示，從95年7 月13日上午10時起至7 月14日上午9 時止
    ，共累積達130 公釐之雨量，已屬豪雨，足徵系爭橋樑引道
    之毀損，係遭碧利斯颱風所帶來之豪雨及夾帶土石侵襲所造
    成，顯為不可抗力之天然災害所致，不論上訴人之設置或管
    理有無欠缺，均無法承受碧利斯颱風所帶來暴雨之沖刷，與
    上訴人就系爭橋樑引道之設置或管理是否欠缺無關，應屬天
    然災害，是被上訴人如受有損害，與系爭橋樑引道之設置或
    管理是否欠缺間，尚無相當因果關係。(二)苗栗縣通霄鎮公所
    （下稱通霄鎮公所）雖於95年6 月9 日發現系爭橋樑引道基
    礎有掏空現象，而函請上訴人補助救災，然政府預算有限，
    縱使列有預算，修復經費之撥用尚需符合一定之程序，發包
    流程耗費時日，並非一經申請即得以立即修復，在上訴人取
    得經費進行發包修復前，業於95年6 月21日函知通霄鎮公所
    於尚未完成復建之前，加強災區之安全維護措施，以維人車
    安全，上訴人嗣後於95年10月11日取得復建工程經費，且委
    由通霄鎮公所代為執行，並非於碧利斯颱風來襲前即取得預
    算而怠於作為，是上訴人對於防止損害之發生，已盡相當之
    注意加以防免，無須負國家賠償責任。(三)縱認上訴人須負國
    家賠償責任，然關於被上訴人所主張下列各項損害賠償金額
    ，亦顯然過高：1.工作損失部分：被上訴人雖聲稱其於事故
    發生前係從事賣檳榔之工作，然上訴人予以否認，況被上訴
    人始終無法提出其向中盤商或大盤商之進貨證明，用以證實
    其營業額或收入情形，原審以行政院勞工委員會所公布之最
    低薪資標準作為被上訴人之營業收入，亦有未洽。2.精神慰
    撫金部分：被上訴人並無任何工作（充其量僅有零星之賣檳
    榔收入），且無任何財產，其所受之傷害亦非重大難治，原
    審卻就其所請求之慰撫金150,000 元全部准許，顯然過高。
    3.被上訴人與有過失部分：被上訴人未依規定考取駕駛執照
    ，面臨緊急狀況，應變能力不足，本就不得騎乘機車，倘其
    於行經事故地點時，加以注意車前狀況，並隨時採取必要之
    安全措施，即可避免事故之發生，況且被上訴人行經上開地
    點之時，正逢碧利斯颱風侵襲最劇烈之時，更須注意車前狀
    況，並為適當之處置，其於颱風最烈之期間外出，亦應負較
    高之注意義務，被上訴人就損害之發生顯然與有過失，應減
    輕上訴人之賠償責任等語，資為抗辯；並聲明：(一)原判決廢
    棄。(二)被上訴人於第1 審之訴駁回。
三、原審經調查審理後，認上訴人就系爭橋樑引道之管理確有欠
    缺，且與被上訴人發生事故所受損害之間具有因果關係，應
    構成國家賠償責任，而就被上訴人之請求予以部分准許，命
    上訴人給付其中231,576 元，及自96年1 月1 日起至清償日
    止，按年息5 ％計算之法定遲延利息。上訴人不服原審判決
    而提起上訴，請求廢棄原判決，並駁回被上訴人於第1 審之
    訴；被上訴人則請求駁回上訴，其於原審敗訴部分，則未據
    其提起上訴。
四、得心證之理由：
（一）被上訴人主張上訴人為系爭橋樑引道之管理機關，系爭橋
      樑引道基礎於95年6 月10日已有掏空現象，嗣於同年7 月
      14日又因碧利斯颱風夾帶豪雨成災，致系爭橋樑引道之駁
      坎及道路路面遭沖毀坍方，被上訴人於該日上午8 時許，
      騎乘系爭機車行經系爭橋樑引道時，因該處路面已遭沖毀
      ，致被上訴人連人帶車跌落南勢溪，所騎乘之系爭機車遭
      沖走流失，無法尋獲，被上訴人並因此受有鼻壓碎性骨折
      、腰椎挫傷、顏面傷口、頭部外傷腦震盪等傷害，經救護
      車送往光田綜合醫院大甲分院（下稱光田醫院）診治，共
      住院治療12日，另需進行鼻樑重建手術等情，有交通部中
      央氣象局函文1 份、苗栗縣政府警察局通霄分局通霄派出
      所（下稱通霄派出所）員警拍攝之現場坍方照片6 張、光
      田醫院函文、診斷證明書、醫藥費收據、苗栗縣消防局執
      行救護服務證明等件附於原審卷宗內可憑，並為兩造所不
      爭執，應堪信為真實。
（二）系爭事故之發生是否因上訴人對於公共設施之管理有欠缺
      所致，而應負國家賠償責任？
    1.按公有公共設施因設置或管理有欠缺，致人民生命、身體
      或財產受損害者，國家應負損害賠償責任，國家賠償法第
      3 條第1 項定有明文。所謂公有公共設施之管理有欠缺，
      係指公共設施建造後未妥善保管，怠為維修致該物發生瑕
      疵而言。又人民依上開規定請求國家賠償時，尚須人民之
      生命、身體或財產所受之損害，與公有公共設施之設置或
      管理之欠缺，具有相當因果關係，始足當之，亦即在公有
      公共設施因設置或管理有欠缺之情況下，依客觀之觀察，
      通常會發生損害者，即為有因果關係，如必不生該等損害
      或通常亦不生該等損害者，則不具有因果關係。
    2.經查，通霄鎮公所曾於95年6 月9 日，以通鎮建字第0950
      007796號函，就該鎮梅南里福德橋北岸引道橋墩基礎掏空
      復建工程提報公共設施災害復建工程經費概估表予上訴人
      ，此有前揭函文、苗栗縣政府95年0609豪雨水災公共設施
      災害復建經費申請云支或補助明細表、經費概估表等影本
      各1 份在卷可稽（見本院卷第27~29 頁）；另證人即通霄
      鎮梅南里里長羅正義亦於本院審理中到庭證稱：在碧利斯
      颱風來襲前，還有另一個颱風，橋墩基礎就已經掏空，因
      為其為里長，所以有向通霄鎮公所通報，鎮公所有向苗栗
      縣政府通報，縣政府有派人來視察等語（見本院卷第39頁
      ），足見在系爭事故發生前至少1 個月，上訴人業已經由
      通霄鎮公所之提報，知悉系爭橋樑引道基礎已有掏空之現
      象，亟需立即進行修建，否則一旦颱風豪雨來襲，恐將造
      成更為嚴重之災害，自應儘速完成整修，並於修建完成之
      前，設置適當之警告標誌，甚且於必要時管制往來人車之
      通行，以避免發生損害；而系爭橋樑引道基礎既早在碧利
      斯颱風來襲前1 個月已有掏空之現象，並非在颱風侵襲後
      始遭強風豪雨沖毀，足見在發現當時即有立刻進行修建之
      必要，上訴人未能及時在颱風來臨前完成修復工程，其後
      在颱風侵襲期間，因強風暴雨之吹襲沖刷，雪上加霜，進
      而導致系爭橋樑引道之路面遭風雨沖毀坍方，顯係因為上
      訴人之管理有所欠缺而造成，上訴人諉稱為不可抗力之天
      災云云，自非可採。
    3.上訴人雖另辯稱：修復經費之撥用尚需符合一定之程序，
      發包流程耗費時日，並非一經申請即得以立即修復，在上
      訴人取得經費進行發包修復前，業於95年6 月21日函知通
      霄鎮公所於尚未完成復建之前，加強災區之安全維護措施
      ，以維人車安全，是上訴人對於防止損害之發生，已盡相
      當之注意加以防免，無須負國家賠償責任云云，然查：上
      訴人所稱前開函文（見本院卷第57頁），受文者為苗栗縣
      境內各鄉鎮公所，主旨為函請各鄉鎮公所就各該轄區內遭
      豪雨造成之水利災害，於尚未完成復建之前，加強災區之
      安全維護措施，核其內容，係對全縣境內之所有鄉鎮公所
      為通盤之提醒，但並未具體針對系爭橋樑引道基礎掏空部
      分，指示通霄鎮公所進行何種安全作為或防護措施；而通
      霄鎮公所就系爭橋樑引道基礎掏空乙事提報上訴人之時，
      距離碧利斯颱風來襲尚有月餘，上訴人已有充裕之時間，
      可派遣相關業務承辦人員至現場進行勘察，並在颱風來襲
      之前採取必要之應變措施，縱因經費撥用與修復工程尚需
      假以相當時日始能完成，倘若發現系爭橋樑引道基礎掏空
      情形已足以致生往來交通之安全，即應設置適當之警告標
      誌，甚且在颱風豪雨來臨期間，進行必要之管制措施，限
      制人車之通行，以避免不知情之民眾發生生命、身體、財
      產上之損害；惟據證人羅正義於本院審理中證稱：通霄鎮
      公所建設課人員有在現場拉警示線，但是碧利斯颱風來襲
      後，警示線就被風吹走，雖有拉警示線，但是並沒有完全
      封鎖，還是可以通行，且縣政府的修建經費是在碧利斯颱
      風來襲前就已撥下來等語（見本院卷第40頁），足見上訴
      人於得知系爭橋樑引道基礎掏空之情事後，非但未能於碧
      利斯颱風來襲前趕工修復完畢，亦未在颱風來臨期間設置
      安全、固定且明顯之警告標誌，通霄鎮公所建設課人員雖
      曾臨時設置警示線，但顯然無法抵擋颱風之吹襲，嗣後已
      遭強風吹走，無法警告往來人車提高注意，此外上訴人亦
      未採取其他適當之管制措施，以避免往來人車可能發生之
      損害，其前開所辯尚非可採，堪認上訴人就系爭橋樑引道
      之管理顯然有所欠缺，並因此導致被上訴人於行經前開橋
      樑時，因路面坍方而連人帶車跌落橋下，受有身體及財產
      上之損害，上訴人應就被上訴人之損害，負國家賠償責任
      。
（三）被上訴人所得請求上訴人賠償之項目與金額若干？
    1.上訴人對於原審判決准許被上訴人所請求醫療費用15,000
      元、鼻樑重建費用30,000元、看護費用14,400元部分，均
      於上訴程序中表明不予爭執，被上訴人上開部分之請求應
      予准許。
    2.工作損失部分：按國家損害賠償，除依國家賠償法規定外
      ，適用民法規定；不法侵害他人之身體或健康者，對於被
      害人因此喪失或減少勞動能力或增加生活上之需要時，應
      負損害賠償責任；國家賠償法第5 條、民法第193 條第1
      項分別定有明文。被上訴人主張：其於上開事故發生前，
      係自營檳榔攤生意，並於原審提出通霄鎮梅南里里長羅正
      義所開具之證明書1 紙為證，且經證人羅正義、被上訴人
      之堂叔即通霄鎮梅南里民黃憲福於本院審理中分別到庭證
      述明確（見本院卷第39~41 頁），另經被上訴人提出檳榔
      攤之照片2 幀在卷可稽（見本院卷第31頁），應堪信為真
      實。次查被上訴人自95年7 月14日起，因系爭事故受有腦
      水腫及腦部蜘蛛膜下腔出血之傷害而住院治療，至95年7
      月25日出院，出院後宜再休養1 個月等情，有光田醫院96
      年10月22日（96）光醫事字第96甲00341 號函文1 份附於
      原審卷宗內可稽（函文內容將住院日期誤載為96年），此
      部分並為兩造所不爭執，亦堪信為真實；被上訴人主張其
      因前開事故致傷，於住院及休養期間無法工作，請求上訴
      人賠償其於上開期間即1 個月又12日無法工作之收入損失
      ，自有理由。另被上訴人雖於原審主張其每日之工作損失
      為1,000 元，然未能就上開數額舉證以實其說，原審審酌
      其於受傷前係擺設檳榔攤從事販售檳榔工作，乃以行政院
      勞工委員會所公布之當時最低工資標準即每月15，840 元
      ，計算其於上開期間內相當於薪資之工作損失為22,176元
      （計算式：15,840＋15,840÷30×12＝22,176），尚非無
      據。上訴人否認被上訴人從事擺設檳榔攤之工作，並辯稱
      被上訴人無法舉證證明其工作收入與營業金額，而主張原
      審就被上訴人工作損失之計算方式有所未洽云云，當非可
      採。
    3.精神慰撫金部分：按不法侵害他人之身體、健康、名譽、
      自由、信用、隱私、貞操，或不法侵害其他人格法益而情
      節重大者，被害人雖非財產上之損害，亦得請求賠償相當
      之金額；民法第195 條第1 項前段定有明文。又非財產上
      損害之慰撫金數額，究竟若干為適當，應斟酌兩造身分、
      地位及經濟狀況，俾為審判之依據；最高法院86年度台上
      字第511 號判決意旨可資參照。經查被上訴人未受教育，
      並無識字能力，於發生本件事故時年約50歲，原本身體狀
      況尚佳，且可自營擺設檳榔攤之生意，卻因系爭事故而受
      有鼻壓碎性骨折、腰椎挫傷、顏面傷口、頭部外傷腦震盪
      等傷害，經過住院手術之後，尚須持續進行門診追蹤治療
      ，對於日常生活秩序造成負面影響，受傷後迄今均無穩定
      工作收入，名下又無任何財產，無論在身體及精神上均受
      有相當程度之痛苦，而上訴人則為地方政府機關，本院審
      酌前述兩造身分、地位、經濟狀況、被上訴人所受損害具
      體情形等各項情事，認被上訴人請求賠償精神慰撫金150,
      000 元，尚屬允當，原審就此部分准其所請，並無不合，
      上訴人主張被上訴人並無任何工作，又無財產，所受傷害
      非屬重大難治，請求之慰撫金數額過高云云，並非可採。
（四）被上訴人就損害之發生是否與有過失，而得減輕上訴人賠
      償之金額？
      上訴人雖主張：被上訴人未依規定考取駕駛執照，本就不
      得騎乘機車，倘其於行經事故地點時，加以注意車前狀況
      ，並隨時採取必要之安全措施，即可避免事故之發生，況
      且被上訴人行經上開地點之時，正逢碧利斯颱風侵襲最劇
      烈之時，更須注意車前狀況，並為適當之處置，其於颱風
      最烈之期間外出，亦應負較高之注意義務，被上訴人就損
      害之發生顯然與有過失云云，惟查：被上訴人無照騎乘機
      車，雖有違道路交通行政法規，應由警察及道路交通主管
      機關予以裁罰，然此節與系爭事故之發生係屬二事，且上
      訴人亦未就此舉證具體說明被上訴人究竟有何駕駛行為上
      之過失，尚難僅憑被上訴人未考領駕駛執照騎乘機車之事
      實，即遽認其就本件事故發生必然具有一定比例之過失責
      任。又被上訴人發生事故當時，因颱風來襲，風雨如晦，
      視線不佳，依通霄派出所員警所拍攝之現場照片觀之，被
      上訴人當時原本騎車經過之路面高度較高，橋樑路面坍方
      之位置高度較低，倘被上訴人以正常車速行駛至該路段，
      不易提前發現前方橋面已然坍塌，驟然行經該處，亦已不
      及煞車，自無從採取適當之應變措施，乃致連人帶車摔落
      橋下，足見其就損害之發生難以注意防免，是上訴人陳稱
      被上訴人就事故之發生與有過失云云，亦難憑採。
（五）綜前所述，被上訴人主張上訴人應負國家賠償責任，並依
      國家賠償法及民法之規定，請求上訴人賠償上開各項損害
      金額合計231,576 元，及自96年1 月1 日起至清償日止，
      按年息5 ％計算之法定遲延利息部分，為有理由，原審就
      上開部分准其所請，判命上訴人給付前開款項及法定遲延
      利息（原審主文第1 項就上訴人應給付之金額部分，將23
      1,576 元誤載為231,567 元），並就被上訴人勝訴部分依
      職權宣告假執行，及准由上訴人供擔保後免為假執行，認
      事用法並無違誤，上訴人提起本件上訴，求為廢棄改判，
      為無理由，其上訴應予駁回。
五、本件事證已臻明確，兩造所提其餘攻擊防禦方法及證據，經
    本院審酌後，核與判決之結果不生影響，爰不一一論述，併
    此敘明。
六、據上論結，本件上訴為無理由，依民事訴訟法第436 條之1
    第3 項、第449 條第2 項、第78條，判決如主文。
中    華    民    國    97    年    8     月    13    日
                         民事庭審判長法  官  詹駿鴻
                                     法  官  伍偉華
                                     法  官  邱光吾
以上正本證明與原本無異。
本判決不得上訴。
中    華    民    國    97    年    8     月    13    日
                                     書記官  葉燕蓉


司法院資訊處製作；財團法人民間司法改革基金會備份。
